```{r setup, include=FALSE}
knitr::opts_chunk$set(echo = TRUE)
library(dplyr)
```

Primeiro, vamos ler os dados:
```{r}
dados <- readRDS('aids_a_R.rds')
```

```{r}
dados <- dados %>% 
  mutate(ninternou = as.numeric(ninternou))

```
Não funcionou para 'ngrave'.


Questão 1: Calcule as medidas resumo adequadas às variáveis e apresente os resultados em uma única tabela.

Primeiro, fiz uma tabela dos dados que podem ser separados entre 'Sim' e 'Não':

(Uma outra ideia seria usar a função summary(), mas não sei ainda como montar tabelas utilizando os dados de summary())

```{r}
qualitativos <- c('sexo', 'haart', 'internou', 'grave', 'modleve', 'desnutri', 'obito')

dados %>%
  select(all_of(qualitativos))%>%
  gtsummary::tbl_summary()

```
Em seguida, fiz uma tabela para os dados quantitativos. Uma observação: não consegui para 'ngrave'. Não sei exatamente o porquê, talvez o R esteja tratando como variável qualitativa.

Como medidas-resumo, optei por mediana e intervalo interquartilico (p25). 

```{r}
quantitativos <- c('ninternou', 'nmodleve', 'ndoenca', 'cd4in', 'cd4ult', 'seguimento', 'cvin', 'cvult') 

dados %>%
  select(all_of(quantitativos)) %>%
  gtsummary::tbl_summary(statistic = ~'{median} {p25}')
```

# Comparando o grupo de crianças que usaram HAART como o grupo de crianças que não usaram HAART

2)  Calcule as medidas-resumos adequadas às variáveis por grupo (haart) e apresente os valores em uma única tabela.

Gerei tabelas separadas para qualitativos e para quantitativos.

```{r}
  dados%>%
  st(qualitativos, group = c('haart'))
```

```{r}
dados%>%
  st(quantitativos,
     summ=c('median(x)',
            'pctile(x)[25]'),
     summ.names = c('Mediana', 'p25'),
     group = c('haart'))
```
a)  Há indícios de que as variáveis sexo, internou, grave, modleve, desnutri e obito estão associadas ao uso de esquema de antirretroviral HAART(haart)?

Observou-se que haart é utilizado apenas em indíviduos do sexo masculino. Nos casos de internação, obteve-se valores próximos (75% no uso de haart contra 79% sem seu uso). Em grave, as porcentagens foram iguais (52%). Em modleve, o grupo que utilizou haart apresentou 92%, contra 98% do grupo que não utilizou. Em desnutri, 29% dos utilizadores de haart foram positivos, contra 34% dos que não utilizaram. Finalmente, para obito, 12% do grupo haart+ chegou a óbito, contra 40% do grupo haart-.

3) Construa um gráfico para visualizar a distribuição do uso de HAART segundo classificação clinico-laboratorial da doença no final do seguimento.

Para essa resolução, deverei fazer uso das variáveis 'cdcult'. No plano horizotal, separarei a distribuição em 4 grupos, sendo que todos utilizaram HAART: N, A, B e C. No plano vertical, colocarei a frequência absoluta de cada grupo e, assim, poderei analisar e concluir a respeito da eficácia de HAART.

Primeiro, fiz uma análise da distribuição de cdcult para haart+.
```{r}
library(dplyr)
library(gtsummary)
cdcultm <- 'cdcult'
t5<- 
  dados%>%
  dplyr::filter(haart == 'Sim')%>%
  select(all_of(cdcultm)) %>%
  gtsummary::tbl_summary()
print(t5)
```

Finalmente, consegui plotar o gráfico:

```{r}
library(ggplot2)
dados %>%
  dplyr::filter(haart == 'Sim')%>%
  ggplot(aes(cdcult))+
  geom_bar(aes(y = (..count..)/sum(..count..)))+
  scale_y_continuous(labels = scales::percent,
                     limits = c(0, 1)
                     )+
  ggtitle('HAART+ por categoria')+
  xlab('Tipo')+
  ylab('Contagem')

dados %>%
  dplyr::filter(haart == 'Não')%>%
  ggplot(aes(cdcult))+
  geom_bar(aes(y = (..count..)/sum(..count..)))+
  scale_y_continuous(labels = scales::percent,
                     limits = c(0, 1)
                     )+
  ggtitle('HAART- por categoria')+
  xlab('Tipo')+
  ylab('Contagem')





dados %>%
 na.omit() %>%
 ggplot(aes(x=cdcult, fill=haart)) +
 geom_bar( position="fill" ) + #comando que calcula o %
 labs(title = " ",
 x="Classificação clínico-laboratorial da doença no final do seguimento",
 y="Frequência relativa") + #+coord_flip()
 scale_fill_manual(name="Haart", values=c("red", "blue"),
 labels=c("Não", "Sim"))



```
a) Há indícios de associação entre essas variáveis?

Os indícios mostram que pacientes haart+ apresentam maior distribuição na categoria C da classificação clínica. Houve indício de associação. Indivíduos HAART 

4) Construa um gráfico para visualizar a distribuição do número de internações por uso de HAART.

##fazer boxplot

```{r}
library(ggplot2)
dados %>%
  #dplyr::filter(haart == 'Sim')%>%
  ggplot(aes(x = internou, fill = haart))+
  geom_bar( position="fill" )

  geom_bar(aes(y = (..count..)/sum(..count..)))+
  scale_y_continuous(labels = scales::percent,
                     limits = c(0, 1)
  )+
  geom_bar(fill = rainbow(2))+
  ggtitle('Internações em HAART+')+
  labs(y = 'Internou', x = 'Contagem')+
  theme_minimal()

dados %>%
  dplyr::filter(haart == 'Não') %>%
  ggplot(aes(x = internou, fill = internou))+
  geom_bar(aes(y = (..count..)/sum(..count..)))+
  scale_y_continuous(labels = scales::percent,
                     limits = c(0, 1)
  )+
  geom_bar(fill = rainbow(2))+
  ggtitle('Internações em HAART -')+
  labs(y = 'Internou', x = 'Contagem')+
  theme_minimal()
```
a) Há indícios de diferenças do número de internações entre os grupos (haart)?

Sim, há indícios. Enquanto o grupo haart- possui pouco mais de 75% de internações, o grupo haart + possui aproximadamente 75% de internações.

5) Construa um gráfico para visualizar a distribuição de linfocitos TCD4+ no início do seguimento nos grupos de crianças que usaram ou não HAART.

Pensei, inicialmente, em fazer um gráfico de barras separadas por intervalos numéricos para os valores de cd4in.
Para tal, seria necessário, eu imagino, a criação de subconjuntos dos valores buscados no intervalo.
```{r eval=FALSE, include=FALSE}
library(gtsummary)
library(ggplot2)
dados %>%
  dplyr::filter(haart == 'Sim') %>%
  ggplot(aes(x = cd4in, fill = cd4in))+
  geom_bar(aes(y = (..count..)/sum(..count..)))+
  scale_y_continuous(labels = scales::percent,
                     limits = c(0, 1)
  )+
  geom_bar(fill = rainbow(2))+
  ggtitle('Internações em HAART+')+
  labs(y = 'Internou', x = 'Contagem')+
  theme_minimal()
