---
title: "HAART tentativa 2"
author: "Gabriel Graciano"
date: "2022-10-31"
output: html_document
---
```{r setup, include=FALSE}
knitr::opts_chunk$set(echo = TRUE)
library(dplyr)
```

Primeiro, vamos ler os dados:
```{r}
dados <- readRDS('aids_a_R.rds')
```

```{r}
dados <- dados %>% 
  mutate(ninternou = as.numeric(ninternou),
         ngrave = as.numeric(ngrave))
```
Não funcionou para 'ngrave'.

Questão 1: Calcule as medidas resumo adequadas às variáveis e apresente os resultados em uma única tabela.

Primeiro, fiz uma tabela dos dados que podem ser separados entre 'Sim' e 'Não':

(Uma outra ideia seria usar a função summary(), mas não sei ainda como montar tabelas utilizando os dados de summary())

```{r}
qualitativos <- c('sexo', 'haart', 'internou', 'grave', 'modleve', 'desnutri', 'obito')
dados %>%
  select(all_of(qualitativos))%>%
  gtsummary::tbl_summary()
```
Em seguida, fiz uma tabela para os dados quantitativos. Uma observação: não consegui para 'ngrave'. Não sei exatamente o porquê, talvez o R esteja tratando como variável qualitativa.

Como medidas-resumo, optei por mediana e intervalo interquartilico (p25). 

```{r}
quantitativos <- c('ninternou', 'ngrave', 'nmodleve', 'ndoenca', 'cd4in', 'cd4ult', 'seguimento', 'cvin', 'cvult') 
dados %>%
  select(all_of(quantitativos)) %>%
  gtsummary::tbl_summary(statistic = ~'{median} {p25}')
```

# Comparando o grupo de crianças que usaram HAART como o grupo de crianças que não usaram HAART

2)  Calcule as medidas-resumos adequadas às variáveis por grupo (haart) e apresente os valores em uma única tabela.

Gerei tabelas separadas para qualitativos e para quantitativos.

```{r}
library(vtable)
  dados%>%
  st(qualitativos, group = c('haart'))
```

```{r}
dados%>%
  st(quantitativos,
     summ=c('median(x)',
            'pctile(x)[25]',
            'pctile(x)[75]'),
     summ.names = c('Mediana', 'p25', 'p75'),
     group = c('haart'))
```
a)  Há indícios de que as variáveis sexo, internou, grave, modleve, desnutri e obito estão associadas ao uso de esquema de antirretroviral HAART(haart)?

Observou-se que haart é utilizado apenas em indíviduos do sexo masculino. Nos casos de internação, obteve-se valores próximos (75% no uso de haart contra 79% sem seu uso). Em grave, as porcentagens foram iguais (52%). Em modleve, o grupo que utilizou haart apresentou 92%, contra 98% do grupo que não utilizou. Em desnutri, 29% dos utilizadores de haart foram positivos, contra 34% dos que não utilizaram. Finalmente, para obito, 12% do grupo haart+ chegou a óbito, contra 40% do grupo haart-.

3) Construa um gráfico para visualizar a distribuição do uso de HAART segundo classificação clinico-laboratorial da doença no final do seguimento.

Para essa resolução, deverei fazer uso das variáveis 'cdcult'. No plano horizotal, separarei a distribuição em 4 grupos, sendo que todos utilizaram HAART: N, A, B e C. No plano vertical, colocarei a frequência absoluta de cada grupo e, assim, poderei analisar e concluir a respeito da eficácia de HAART.

Plot do gráfico:

```{r}
library(ggplot2)
dados %>%
  na.omit()%>%
  ggplot(aes(x = cdcult, fill = haart))+
  geom_bar(position = 'fill') +
  labs(title = '',
       x = 'Classificação clinico-laboratorial da doença no final do seguimento',
       y = 'Frequencia relativa') +
  scale_fill_manual(name = 'Haart', values = c('red', 'blue'),
                    labels = c('Não', 'Sim'))
 

```
a) Há indícios de associação entre essas variáveis?

Os indícios mostram que pacientes haart+ apresentam maior distribuição na categoria C da classificação clínica. Houve indício de associação. Indivíduos HAART 

4) Construa um gráfico para visualizar a distribuição do número de internações por uso de HAART.

```{r}
dados%>%
  ggplot(aes(x = internou, fill = haart))+
  geom_bar(position = 'fill')+
  scale_fill_manual(name = 'Haart', values = c('red', 'blue'),
                    labels = c('Não', 'Sim'))
  
```
O que aconteceria se eu trocasse haart por internou e vice-versa no código acima? eu troquei e ficou estranho.

a) Há indícios de diferenças do número de internações entre os grupos (haart)?

Sim, há indícios. Enquanto o grupo haart- possui pouco mais de 75% de internações, o grupo haart + possui aproximadamente 75% de internações.

5) Construa um gráfico para visualizar a distribuição de linfocitos TCD4+ no início do seguimento nos grupos de crianças que usaram ou não HAART.

```{r}
dados%>%
  ggplot(aes(x = haart, y = cd4in, fill = haart))+
  scale_y_continuous(limits = c(0, 2600))+
  geom_boxplot(outlier.shape = NA)
```

a) Sim, os linfócitos em Haart - apresentam-se em menor quantidade se comparados aos linfócitos em Haart +.

6) Construa um gráfico para visualizar a distribuição de linfócitos TCD4+ no final do seguimento nos grupos de crianças que usaram ou não HAART.

```{r}
dados%>%
  ggplot(aes(x = haart, y = cd4ult, fill = haart))+
  scale_y_continuous(limits = c(0, 2000))+
  geom_boxplot(outlier.shape = NA)
```
a) Há diferenças de linfócito TCD4 no início do seguimento dos grupos?

7) Construa um gráfico para visualizar a distribuição da carga viral no início e no final do seguimento no grupo de crianças que usaram HAART.

Fiz utilizando dois métodos: gather e grid.arrange. Aparentemente gather deixa mais agradável. Fiz anotação de escala para poder visualizar ambos os plots e compará-los.

```{r}
dados %>%
  gather("cv", "Valor", 18:19)%>%
  filter(haart == "Sim")%>%
  ggplot(aes(x = cv , y = value, fill = cv))+
  scale_y_continuous(limits = c(0, 500))+
  geom_boxplot()

  
```

```{r}
g1 <-
  dados%>%
  filter(haart == 'Sim')%>%
  ggplot(aes(x = haart, y = cvin, fill = haart))+
  scale_y_continuous(limits = c(0, 500))+
  geom_boxplot()

g2 <-
  dados%>%
  filter(haart == 'Sim')%>%
  ggplot(aes(x = haart, y = cvult, fill = haart))+
  scale_y_continuous(limits = c(0, 500))+
  geom_boxplot()

grid.arrange(g1, g2, ncol=2)

```

8) Construa um gráfico para visualizar a distribuição da carga viral no inicio e no final do seguimento no grupo de crianças que usaram HAART.

```{r}
dados %>%
  gather("cv", "value", 18:19)%>%
  filter(haart == 'Não')%>%
  ggplot(aes(x = cv, y = value, fill = cv))+
  scale_y_continuous(limits = c(0, 400))+
  labs(title = "Carga Viral", fill = "carga viral", x = "Carga Viral", y = "Valor")+
  geom_boxplot()
```

```{r}
g3 <-
  dados%>%
  filter(haart == 'Não')%>%
  ggplot(aes(x = haart, y = cvin, fill = haart))+
  scale_y_continuous(limits = c(0, 400))+
  geom_boxplot()
g4 <-
  dados%>%
  filter(haart == 'Não')%>%
  ggplot(aes(x = haart, y = cvult, fill = haart))+
  scale_y_continuous(limits = c(0, 400))+
  geom_boxplot()
grid.arrange(g3, g4, ncol = 2)
```

a) Há indicios de diferenças de carga viral no inicio e no final do seguimento?
Sim, ao final do seguimento a carga viral é consideravelmente menor.

9) Construa um gráfico para visualizar a relação entre os valores de TCD4+ e carga viral no inicio do seguimento no grupo de crianças que usaram haart.

```{r}
dados%>%
  filter(haart == 'Sim')%>%
  ggplot(aes(x = cd4in, y = cvin))+
  geom_point()+
  theme_minimal()
```
a) Há indícios de correlação entre as variáveis no grupo de crianças que usaram HAART?
Aparentemente, não há ocorrência de carga viral alta quando se tem valores maiores de cd4+.

10) Construa um gráfico para visualizar a relação entre os valores de TCD4+ e carga viral no inicio do seguimento no grupo de crianças que não usaram haart.

```{r}
dados%>%
  filter(haart == 'Não')%>%
  ggplot(aes(x = cd4in, y = cvin))+
  geom_point()+
  theme_minimal()
```
a) Há indícios de correlação entre as variáveis no grupo de crianças que não usaram HAART?
Observa-se que quanto menor a contagem de cd4in, maior é a presença viral.

